臺灣高雄地方法院刑事判決　　　　　　　96年度易字第1890號
公　訴　人　臺灣高雄地方法院檢察署檢察官
被　　　告　丙○○
上列被告因重利案件，經檢察官提起公訴（96年度偵字第1981號
），本院判決如下：
    主  文
丙○○無罪。
    理  由
一、公訴意旨略以：被告丙○○經由蔡光瑲之介紹，知悉甲○○
    急迫用錢，竟基於重利之犯意，於民國95年9 月4 日，在高
    雄市苓雅區○○○路69號4 樓之1 ，貸予甲○○新臺幣（下
    同）40萬元，約定以10日為1 期，每期利息4 萬元，並先預
    扣1 期之利息，相當於年利率400%之與原本顯不相當之重利
    ，甲○○並簽發面額40萬元商業本票1 紙及提供身分證1 枚
    、印鑑證明、土地所有權狀2 紙（座落於高雄縣橋頭鄉○○
    段0000-0000 、0000-0000 地號）、建物所有權狀1 紙（門
    牌號：高雄縣橋頭鄉○○路○ 段6 巷8 號）等作為抵押。事
    後甲○○無法清償債務，且發覺被告在其所提供抵押之上開
    房地上設定120 萬元之抵押權，欲向被告索回身分證件等物
    ，被告拒不理會，嗣於同年11月30日報警處理，始悉上情。
    因認被告涉犯刑法第344 條之重利罪嫌等情。
二、按犯罪事實應依證據認定之，無證據不得認定犯罪事實；不
    能證明被告犯罪者，應諭知無罪之判決，刑事訴訟法第154
    條第2 項、第301 第1 項分別定有明文。又認定犯罪事實所
    憑之證據，雖不以直接證據為限，間接證據亦包括在內，然
    而無論直接或間接證據，其為訴訟上之證明，須達於通常一
    般之人均不致有所懷疑，而得確信其為真實之程度者，始得
    據為有罪之認定，此有最高法院76年度臺上字第4986號判例
    意旨可資參照。又檢察官對於起訴之犯罪事實，應負提出證
    據及說服之實質舉證責任，倘其所提出之證據，不足為被告
    有罪之積極證明，或其指出證明之方法，無從說服法院以形
    成被告有罪之心證，基於無罪推定之原則，自應為被告無罪
    判決之諭知，最高法院92年度臺上字第128 號判例亦已明揭
    其旨。
三、證據能力之說明：
    證人甲○○於96年3 月13日及同年3 月23日偵訊中向檢察官
    所為陳述，應具結而未具結，依刑事訴訟法第158 條之3 規
    定，不得作為證據（但得作為彈劾證據）。復按被告以外之
    人於審判外之陳述，雖不符刑事訴訟法第159 條之1 至第15
    9 條之4 規定，而經當事人於審判程序同意作為證據，法院
    審酌該言詞陳述或書面陳述作成時之情況，認為適當者，亦
    得為證據；當事人、代理人或辯護人於法院調查證據時，知
    有該法第159 條第1 項不得為證據之情形，而未於言詞辯論
    終結前聲明異議者，視為有前項之同意，該法第159 條之5
    業已明揭其旨。本件所引其他審判外之書面資料，檢察官及
    被告均知為審判外之書面資料，且均同意或無異議作為證據
    ，本院審酌其證據之取得並無瑕疵，且與本案具有關連性，
    未見有何不適當之情形，是得為證據。
四、訊據被告固不否認有於95年9 月4 日借錢予甲○○之事實，
    然堅決否認有何重利犯行，辯稱：甲○○是向伊借36萬元而
    非40萬元，伊是將款項交給蔡光瑲，蔡光瑲再交給甲○○，
    當時甲○○也在場，至於蔡光瑲與甲○○之間如何處理伊並
    不清楚，伊與甲○○約定10日後要償還40萬元，所以甲○○
    簽立本票之金額為40萬元，甲○○另提供自己之身分證、土
    地所有權狀、印鑑證明作為擔保，但嗣後甲○○並未依約償
    還，所以伊才至高雄縣岡山地政事務所辦理設定120 萬元之
    抵押權，伊認為借款與還款中之差額4 萬元並非利息，而是
    一種買賣交易之關係，是伊賺取之費用，因為利息應該具有
    延續性，但伊並非每7 日或每10日收取1 次利息，而且甲○
    ○迄未償還40萬元中任何款項等語。經查：
（一）關於被告借款予甲○○之金額及利息，公訴意旨認被告係
      借予甲○○40萬元，約定以10日為1 期，每期利息4 萬元
      ，並先預扣1 期利息等情，然並無足夠之積極證據以證明
      此等事實，茲分析如下：
  １、證人甲○○於95年11月30日警詢先稱：伊因急需用錢經朋
      友介紹而向被告商借40萬元，言明分8 期，每月為1 期，
      每期付款6 萬元，自95年11月至96年6 月止，每月25日付
      款，總計8 期共須支付48萬元等語。嗣於96年3 月13日偵
      訊稱：當初伊是說要借40萬元，並未說要分幾期還，被告
      要伊簽1 張本票，每7 天付1 次利息4 萬元等語。復於96
      年3 月23日偵訊稱：「（利息怎樣算？）借36萬元，7 天
      要還40萬元」等語。細繹甲○○前後陳述內容，關於其向
      被告借款之金額以及利息之計算方式等重要事項，前後歧
      異甚大，實難憑採，且甲○○所述情節，亦與公訴意旨所
      認定之情節不盡相同。
  ２、其次，證人蔡光瑲於96年3 月23日偵訊證稱：甲○○向被
      告借款之詳細數目伊已忘記，但當時並未談到利息，因為
      甲○○有房屋做抵押，伊不知道甲○○是否借40萬元卻實
      拿36萬元等語，其陳述內容亦不足以作為證明公訴意旨所
      認定事實之基礎。
  ３、至於卷附本票影本1 紙（發票人為甲○○，日期為95年9
      月4 日），其票面金額雖記載為40萬元，然此未必即為借
      款之金額，衡情亦可能如被告所述，係因借款36萬元但須
      償還40萬元，所以票面金額載為40萬元。另卷附高雄縣岡
      山地政事務所他項權利證明書1 份（抵押權人為被告，義
      務人為甲○○，抵押權設定之標的為高雄縣橋頭鄉○○段
      1318地號應有部分6 分之1 、同段1318-6地號全部及橋頭
      鄉○○路○ 段6 巷8 號建物全部，權利價值為120 萬元，
      權利存續期間為95年9 月13日至100 年9 月12日，利息、
      延遲利息、違約金均為月息6 分，設定登記日期為95年9
      月14日）以及前開抵押權設定聲請書相關資料1 份，充其
      量僅能證明被告於借款之後有在甲○○之土地及建物上設
      定抵押權，並進而聲請法院裁定准予對本票所載內容為強
      制執行等事實，然無從據以推斷被告先前借款之金額及利
      息係如公訴意旨所認定之情形。公訴意旨所稱情節，尚難
      以認定。
（二）復按刑法上重利罪之成立，以取得與原本顯不相當之重利
      為構成要件之一，自應以行為人取得該項重利時，方屬既
      遂，而此之所謂取得，固不以現款之方式取得為必要，然
      仍須行為人已實際上取得該項重利或其財產上價值者，始
      足當之，最高法院94年度臺上字第5347號判決意旨可資參
      照。姑不論被告所稱借款予甲○○36萬元卻約定還款40萬
      元，其中之差額4 萬元在性質上能否界定為利息，縱使認
      定為利息，然被告辯稱甲○○迄未支付任何款項，而甲○
      ○於95年11月30日警詢亦自承尚未付款，此外復查無其他
      證據可認被告實際上已收取到任何利息或其財產上價值，
      而刑法上之重利罪並不處罰未遂犯，則被告要難遽以重利
      罪相繩。
五、綜上所述，本件檢察官所提積極證據，尚不足以認定被告有
    重利罪之犯行，其間尚有合理之懷疑存在。此外復查無其他
    積極證據足認被告有公訴意旨所述犯行，被告既未經證明犯
    罪，揆諸首揭說明，自應為無罪之諭知。
據上論斷，應依刑事訴訟法第301 條第1 項，判決如主文。
本案經檢察官乙○○到庭執行職務。
中　　華　　民　　國　　96　　年　　12　　月　　21    日
                      鳳山刑事第二庭  法　官   譚德周
以上正本證明與原本無異。
如不服本判決應於收受本判決後10日內向本院提出上訴書狀，並
應敘述具體理由，如未敘述上訴理由者，應於上訴期間屆滿後20
日內補提理由書狀於本院（均須按他造當事人之人數附繕本）「
切勿逕送上級法院」。
中　　華　　民　　國　　96　　年　　12　　月　　21　　日
　　　　　　　　　　　　　　　　　    書記官   林雅婷
